---
title: "ODIS Retrospectivo Data Analysis"
author: "Gustavo Santos Paiva Laender Moura"
date: "`r Sys.Date()`"
format:
  html:
    toc: true
    toc-depth: 5
    toc-float:
      collapsed: false
      smooth-scroll: true
    number-sections: false
  pdf:
    toc: true
    toc-depth: 5
    number-sections: true
#execute:
#  echo: false
#  warning: false
#  message: false
---

```{r}
#| label: setup
#| echo: false

rm(list = ls())
graphics.off()
cat("\014")  # Clear any pending RStudio sessions or temporary files

# Set global chunk options
knitr::opts_chunk$set(
  #echo = TRUE,        # Show code in output
  #warning = FALSE,    # Hide warnings
  #message = FALSE,    # Hide messages
  fig.align = 'center', # Center figures
  fig.width = 7,      # Default figure width (in inches)
  fig.height = 5,     # Default figure height
  out.width = "100%"  # Full-width figures
)

source("helper_functions.R")
```

```{r}
#| label: load-packages
#| echo: false

library(tidyverse)
library(readxl)
library(janitor)
library(here)
library(skimr)
library(lubridate)
library(gt)
```

```{r}
#| label: load-files
#| echo: false

consultas <- read_rds(file = here("data_output", "consultas_patients.rds"))
patients <- read_rds(file = here("data_output", "patients_index.rds"))
```

```{r}
#| label: time-of-followup
#| echo: false

follow_up_time <- consultas %>% 
  group_by(record_id) %>% 
  summarise(
    first_visit = min(date_consultation),
    last_visit = max(date_consultation)
  ) %>% 
  mutate(
    follow_up_time = difftime(last_visit, first_visit, units = "weeks")
  )

consultas <- consultas %>% 
  left_join(
    follow_up_time %>% select(record_id, follow_up_time),
    by = "record_id")

consultas %>%
  group_by(record_id) %>%
  slice_min(date_consultation) %>%
  summarise(
    sex = first(sex),
    baseline_weight = first(weight_kg),
    baseline_bmi = first(bmi),
    n_visits = n(),
    follow_up_time = max(follow_up_time),
    .groups = "drop"
  ) %>%
  summary()

```

```{r}
#| label: time-since-first-visit
#| echo: false

consultas <- consultas %>%
  mutate(date_consultation = as.Date(date_consultation)) %>%
  group_by(record_id) %>%
  mutate(
    first_visit = min(date_consultation, na.rm = TRUE),
    weeks_since_first = as.numeric(difftime(date_consultation, first_visit, units = "weeks"))
  ) %>%
  ungroup()
```

```{r}
#| label: baseline-weight
#| echo: false

baseline_weight <- consultas %>%
  group_by(record_id) %>%
  summarise(
    baseline_weight = weight_kg[which.min(date_consultation)],
    .groups = "drop"
  )
```

```{r}
#| label: percent-weight-loss
#| echo: false

consultas <- consultas %>%
  left_join(baseline_weight, by = "record_id") %>%
  mutate(
    percent_weight_loss = 100 * (baseline_weight - weight_kg) / baseline_weight
  )
```

```{r}
#| label: rearrange-consultas
#| echo: false

consultas <- consultas %>% 
  select(
    record_id,
    n_visits, follow_up_time, weeks_since_first,
    weight_kg, bmi, percent_weight_loss,
    age, sex, race, death_date, first_visit,
    baseline_weight, height_m, date_consultation, birthdate
  )
```

```{r}
#| label: obese-dateset
#| echo: false

obese <- consultas %>%
  group_by(record_id) %>%
  filter(
    any(bmi >= 30, na.rm = TRUE)
  ) %>% 
  ungroup()
```

```{r}
#| label: codebook-obese
#| echo: false

codebook_obese <- read_csv(here("data_output", "codebook_obese.csv"))

```

# Objetivos

Analisar as medidas de frequência, tendência central e dispersão associadas ao tratamento da obesidade, visando identificar variáveis clínicas e epidemiológicas associadas a melhor resposta ao tratamento clínico da obesidade.

1.  Componente descritivo:\

<!-- -->

a.  Descrever o perfil epidemiológico dos indivíduos na primeira consulta médica: idade, sexo, etnia, IMC, frequência de comorbidades.
b.  Durante o período de acompanhamento, descrever a incidência de doenças cardiovasculares, osteo-metabólicas, anemias carenciais e deficiências vitamínicas.
c.  Descrever indicadores dos atendimentos: número de consultas e tempo de seguimento.
d.  Descrever os diferentes tipos de tratamentos prescritos para obesidade e dislipidemia e a frequência com que cada abordagem foi utilizada.
e.  Descrever a causa dos 95 óbitos registrados.
f.  Descrever a porcentagem de indivíduos nos quais o peso do último atendimento foi maior do que o peso do primeiro atendimento.
g.  A partir da segunda visita, descrever a porcentagem de atendimentos em que houve ganho de peso ou perda de peso em relação à consulta anterior.

<!-- -->

2.  Análises dependentes exclusivamente do tempo de seguimento:

<!-- -->

a.  Calcular a diferença entre as médias da porcentagem máxima de perda de peso dos indivíduos acompanhados por 12 meses ou menos e os acompanhados por mais de 12 meses, considerando como covariáveis: sexo e etnia; idade e IMC do primeiro atendimento, comorbidades, recebeu tratamento medicamentoso para obesidade durante o período (sim ou não).
b.  Investigar a associação entre a porcentagem máxima de perda de peso e as seguintes variáveis: sexo e etnia; idade e IMC do primeiro atendimento; número total de atendimentos e tempo total de seguimento; comorbidades; recebeu tratamento medicamentoso para obesidade durante o período (sim ou não).
c.  Descrever o momento em que cada indivíduo atingiu uma perda de peso maior ou igual a cinco porcento em relação ao primeiro atendimento.

<!-- -->

3.  Para os subgrupos que atingiram perda de peso maior ou igual a cinco porcento, estratificados de acordo com o tempo de acompanhamento (igual ou menor que seis meses, entre seis e 12 meses, maior que 12 meses):

<!-- -->

a.  Descrever o tempo de seguimento e o número da consulta em que foi feita a primeira observação de perda de peso maior ou igual a cinco porcento.
b.  Descrever as medidas de frequência de reganho de peso após o momento representado pelo item 3. A.
c.  Comparar as médias da porcentagem máxima de perda de peso entre os subgrupos estratificados pelo tempo de seguimento.

<!-- -->

4.  Para o grupo que não obteve perda de peso maior ou igual a cinco porcento em qualquer momento do acompanhamento clínico:

<!-- -->

a.  Descrever o tempo de seguimento e o número da consulta em que foi observado a porcentagem máxima de perda de peso.
b.  Descrever o ganho de peso após o momento representado pelo item 4. A.

<!-- -->

5.  A partir da análise dos dados coletados e com o objetivo de normatizar e uniformizar o atendimento médico no ambulatório:

<!-- -->

a.  Desenvolver um protocolo de funcionamento para o ambulatório ODIS que contenha orientações relevantes para a equipe médica assistente com relação aos critérios de inclusão, rastreio, acompanhamento, tratamento e alta.
b.  Desenvolver uma ficha de atendimento médico padronizada a ser adotada no ambulatório e que propicie a implementação do protocolo.

Analisar as medidas de frequência, tendência central e dispersão associadas ao tratamento da obesidade, visando identificar variáveis clínicas e epidemiológicas associadas a melhor resposta ao tratamento clínico da obesidade.

## Componente descritivo:

### a. Perfil epidemiológico

```{r}
#| label: get_mean()
#| echo: false

get_mean <- function(x) {
  n <- sum(!is.na(x))
  mean_x <- mean(x, na.rm = TRUE)
  sd_x <- sd(x, na.rm = TRUE)
  error <- 1.96 * sd_x / sqrt(n)
  tibble(
    média = mean_x,
    dp = sd_x,
    IC95_inf = mean_x - error,
    IC95_sup = mean_x + error
  )
}
```

```{r}
#| label: obese-first-consultation
#| echo: false
# Selecionar a primeira consulta para cada paciente
obese_first <- obese %>%
  group_by(record_id) %>%
  slice_min(date_consultation, with_ties = FALSE) %>%
  ungroup()

# Resumos principais
resumo_geral <- obese_first %>%
  summarise(
    n = n(),
    idade_media = mean(age, na.rm = TRUE),
      idade_dp = sd(age, na.rm = TRUE),
      idade_ic95_inf = idade_media - 1.96 * idade_dp / sqrt(n),
      idade_ic95_sup = idade_media + 1.96 * idade_dp / sqrt(n),
    bmi_media = mean(bmi, na.rm = TRUE),
      bmi_dp = sd(bmi, na.rm = TRUE),
      bmi_ic95_inf = bmi_media - 1.96 * bmi_dp / sqrt(n),
      bmi_ic95_sup = bmi_media + 1.96 * bmi_dp / sqrt(n),
    altura_media = mean(height_m, na.rm = TRUE),
      altura_dp = sd(height_m, na.rm = TRUE),
    peso_baseline_medio = mean(baseline_weight, na.rm = TRUE),
      peso_baseline_dp = sd(baseline_weight, na.rm = TRUE),
    idade_min = min(age, na.rm = TRUE),
    idade_max = max(age, na.rm = TRUE),
    ano_primeira = lubridate::year(min(first_visit, na.rm = TRUE)),
    ano_ultima = lubridate::year(max(first_visit, na.rm = TRUE))
  )

# Sexo mais frequente
sexo_freq <- obese_first %>%
  count(sex) %>%
  mutate(percent = 100 * n / sum(n)) %>%
  arrange(desc(n)) %>%
  slice(1)

# Raça mais frequente
raca_freq <- obese_first %>%
  count(race) %>%
  mutate(percent = 100 * n / sum(n)) %>%
  arrange(desc(n)) %>%
  slice(1)

# Dados de seguimento
seguimento_resumo <- obese %>%
  summarise(
    n_visits_media = mean(n_visits, na.rm = TRUE),
    follow_up_media = mean(as.numeric(follow_up_time), na.rm = TRUE),
    follow_up_dp = sd(as.numeric(follow_up_time), na.rm = TRUE)
  ) %>%
  mutate(
    follow_up_media_meses = follow_up_media / 4.345,
    follow_up_dp_meses = follow_up_dp / 4.345
  )

# Óbitos
n_obitos <- obese_first %>% filter(!is.na(death_date)) %>% nrow()
ultima_data_obito <- max(obese$death_date, na.rm = TRUE)
```

Durante o período analisado (`r format(min(obese$date_consultation, na.rm = TRUE), "%d/%m/%Y")` a `r format(max(obese$date_consultation, na.rm = TRUE), "%d/%m/%Y")`), `r resumo_geral$n` pacientes com obesidade foram acompanhados em ao menos duas visitas, totalizando `r nrow(obese)` consultas médicas. A maioria dos participantes era do sexo feminino (`r round(sexo_freq$percent, 1)`%). A idade média no início do acompanhamento foi de `r round(resumo_geral$idade_media, 1)` anos (DP = `r round(resumo_geral$idade_dp, 1)`), com IC95% entre `r round(resumo_geral$idade_ic95_inf, 1)` e `r round(resumo_geral$idade_ic95_sup, 1)`, variando entre `r round(resumo_geral$idade_min, 2)` e `r round(resumo_geral$idade_max, 2)` anos. 
Quanto à raça, a maioria se autodeclarou `r raca_freq$race` (`r round(raca_freq$percent, 1)`%). O IMC médio da primeira visita foi de `r round(resumo_geral$bmi_media, 1)` kg/m² (DP = `r round(resumo_geral$bmi_dp, 1)`), com IC95% entre `r round(resumo_geral$bmi_ic95_inf, 1)` e `r round(resumo_geral$bmi_ic95_sup, 1)`. Durante o acompanhamento, ocorreram `r n_obitos` óbitos. 

Cada participante teve, em média, `r round(seguimento_resumo$n_visits_media, 1)` consultas, com tempo médio de seguimento de `r round(seguimento_resumo$follow_up_media, 1)` semanas (DP = `r round(seguimento_resumo$follow_up_dp, 1)`), o que corresponde a aproximadamente `r round(seguimento_resumo$follow_up_media_meses, 1)` meses (DP = `r round(seguimento_resumo$follow_up_dp_meses, 1)`).

A distribuição do número de visitas e 

```{r}
#| label: tempo-seguimento
#| echo: false

ggplot(
  data = obese_first,
  mapping = aes(
    x = n_visits
  )) +
    geom_histogram(
      binwidth = 1,
      fill = "steelblue",
      color = "black"
    ) +
    labs(
      title = "Distribuição do número de visitas médicas",
      x = "Número de visitas",
      y = "Frequência"
    ) +
    theme_minimal()

ggplot(
  data = obese_first,
  mapping = aes(
    x = as.numeric(follow_up_time)  # Convert weeks to days
  )) +
    geom_histogram(
      binwidth = 7,  # Bin width of 7 days (1 week)
      fill = "steelblue",
      color = "black"
    ) +
  theme_minimal() +
    labs(
      title = "Distribuição do tempo de seguimento (em semanas)",
      x = "Tempo de seguimento (semanas)",
      y = "Frequência"
    )
```


### b. Durante o período de acompanhamento, descrever a incidência de doenças cardiovasculares, osteo-metabólicas, anemias carenciais e deficiências vitamínicas.

### c. Descrever indicadores dos atendimentos: número de consultas e tempo de seguimento.

### d. Descrever os diferentes tipos de tratamentos prescritos para obesidade e dislipidemia e a frequência com que cada abordagem foi utilizada.

### e. Descrever a causa dos 95 óbitos registrados.

### f. Descrever a porcentagem de indivíduos nos quais o peso do último atendimento foi maior do que o peso do primeiro atendimento.

```{r}
#| label: peso-comparacao
#| echo: false

# Obter peso do primeiro e do último atendimento
# Filtrar apenas quem tem duas ou mais visitas
peso_comparacao <- obese %>%
  filter(n_visits >= 2) %>%
  group_by(record_id) %>%
  slice_min(date_consultation, with_ties = FALSE) %>%
  select(record_id, peso_primeiro = weight_kg) %>%
  left_join(
    obese %>%
      filter(n_visits >= 2) %>%
      group_by(record_id) %>%
      slice_max(date_consultation, with_ties = FALSE) %>%
      select(record_id, peso_ultimo = weight_kg),
    by = "record_id"
  ) %>%
  mutate(ganhou_peso = peso_ultimo > peso_primeiro,
         percent_ganho = 
           ifelse(peso_ultimo > peso_primeiro,
                  100 * ((peso_ultimo - peso_primeiro) / peso_primeiro), 
                  NA),
         percent_perda = 
           ifelse(peso_ultimo < peso_primeiro,
                  100 * ((peso_primeiro - peso_ultimo) / peso_primeiro), 
                  NA)
           ) %>% ungroup()

```

Entre os `r nrow(peso_comparacao)` indivíduos com pelo menos duas consultas registradas, `r sum(peso_comparacao$ganhou_peso)` (`r round((sum(peso_comparacao$ganhou_peso)/nrow(peso_comparacao))*100, 1)`%) apresentaram aumento de peso no último atendimento em comparação ao primeiro. Nestes indivíduos, a média de ganho de peso foi de `r round(mean(peso_comparacao$percent_ganho, na.rm = TRUE), 1)`% (DP = `r round(sd(peso_comparacao$percent_ganho, na.rm = TRUE), 1)`%). Por sua vez, `r sum(!peso_comparacao$ganhou_peso)` (`r round((sum(!peso_comparacao$ganhou_peso)/nrow(peso_comparacao))*100, 1)`%) apresentaram perda de peso no último atendimento em comparação ao primeiro, com uma média de `r round(mean(peso_comparacao$percent_perda, na.rm = TRUE), 1)`% (DP = `r round(sd(peso_comparacao$percent_perda, na.rm = TRUE), 1)`%).

### g. A partir da segunda visita, descrever a porcentagem de atendimentos em que houve ganho de peso ou perda de peso em relação à consulta anterior.

<!-- -->

2.  Análises dependentes exclusivamente do tempo de seguimento:

<!-- -->

a.  Calcular a diferença entre as médias da porcentagem máxima de perda de peso dos indivíduos acompanhados por 12 meses ou menos e os acompanhados por mais de 12 meses, considerando como covariáveis: sexo e etnia; idade e IMC do primeiro atendimento, comorbidades, recebeu tratamento medicamentoso para obesidade durante o período (sim ou não).
b.  Investigar a associação entre a porcentagem máxima de perda de peso e as seguintes variáveis: sexo e etnia; idade e IMC do primeiro atendimento; número total de atendimentos e tempo total de seguimento; comorbidades; recebeu tratamento medicamentoso para obesidade durante o período (sim ou não).
c.  Descrever o momento em que cada indivíduo atingiu uma perda de peso maior ou igual a cinco porcento em relação ao primeiro atendimento.

<!-- -->

3.  Para os subgrupos que atingiram perda de peso maior ou igual a cinco porcento, estratificados de acordo com o tempo de acompanhamento (igual ou menor que seis meses, entre seis e 12 meses, maior que 12 meses):

<!-- -->

a.  Descrever o tempo de seguimento e o número da consulta em que foi feita a primeira observação de perda de peso maior ou igual a cinco porcento.
b.  Descrever as medidas de frequência de reganho de peso após o momento representado pelo item 3. A.
c.  Comparar as médias da porcentagem máxima de perda de peso entre os subgrupos estratificados pelo tempo de seguimento.

<!-- -->

4.  Para o grupo que não obteve perda de peso maior ou igual a cinco porcento em qualquer momento do acompanhamento clínico:

<!-- -->

a.  Descrever o tempo de seguimento e o número da consulta em que foi observado a porcentagem máxima de perda de peso.
b.  Descrever o ganho de peso após o momento representado pelo item 4. A.

<!-- -->

5.  A partir da análise dos dados coletados e com o objetivo de normatizar e uniformizar o atendimento médico no ambulatório:

<!-- -->

a.  Desenvolver um protocolo de funcionamento para o ambulatório ODIS que contenha orientações relevantes para a equipe médica assistente com relação aos critérios de inclusão, rastreio, acompanhamento, tratamento e alta.
b.  Desenvolver uma ficha de atendimento médico padronizada a ser adotada no ambulatório e que propicie a implementação do protocolo.
